---
number: 5
course: Informatyka I
material: Instrukcja 5
author: "W. Regulski"
---

```{r, echo=FALSE}
set.seed(14) # Set seed for all the pictures to be reproducible
```

# Tablice
Celem zajęć jest wprowadzenie do tablic w języku C.
Tablicą (ang. *array*) nazywamy ciąg zmiennych zgromadzony pod jedną globalną nazwą, które są identyfikowane indeksami.
Na tych zajęciach zajmiemy się tylko tablicami statycznymi, tzn. takimi, których rozmiar jest określany w momencie deklaracji^[bardziej zaawansowany mechanizm alokacji tablic będzie tematem następnych zajęć].
Tablicę statyczną deklarujemy tak, jak zwykłą zmienną, przy czym dodatkowo określamy jej długość.
Wszystko wygląda, jak w przykładowym kodzie poniżej:

```c++
  double a[4];    	// deklaracja tablicy

  a[0] = 5.5;		   // przypisanie wartosci do zmiennych
  a[1] = 3.521;
  a[2] = 6.45;
  a[3] = 4.51;

```
Zwróć uwagę, że elementy tablicy sa indeksowane od $0$ do $n - 1$, gdzie $n$ to rozmiar tablicy.
Można również zainicjalizować wszystkie elementy tablicy natychmiast (taki mechanizm jest użyteczny, jeśli tablice są stosunkowo krótkie):
```c++
  double b[3] = { 1.2, 2.4, -4.3};
```

# Gra w kulki
Zadanie polegać będzie na wygenerowaniu zestawu małych piłeczek w oknie graficznym, wprawieniu ich w ruch oraz implementacji prostych zasad kolizji.
Ekran początkowy jest widoczny na Rysunku 1.
```{r, echo=FALSE}
n = 5
p = matrix(runif(n * 2), n, 2)
v = matrix(runif(n * 2), n, 2) / 5
plot(p, xlim = c(0, 1), ylim = c(0, 1), xlab = "X", ylab = "Y", asp = 1, cex  = 3)
arrows(p[, 1], p[, 2], (p + v)[, 1], (p + v)[, 2])
lines(cbind(c(0, 0, 1, 1, 0), c(0, 1, 1, 0, 0)))
```

Nasze piłki będą przychowywane tylko jako zestawy współrzędnych oraz prędkości.
Gdy będziemy chcieli obejrzeć piłki w oknie graficznym, po prostu użyjemy funkcji `circle()`.
Toteż w symulacji będą potrzebne następujące wektory^[tablice zazwyczaj będziemy nazywać wektorami, ze względu na fakt, że określenie ,,tablica'' kojarzą się z obiektem o większej liczbie wymiarów np. z macierzą]:
```c++ 
double x[10], y[10];        // współrzędne piłek
double cx[10], cy[10];      // składowe prędkości piłek
```

## Pętla `for`

Większość operacji na tych zmiennych będziemy wykonywać, używając funkcji, które będą przyjmować wprowadzone wyżej wektory jako argumenty.
Funkcje będą musiały mieć podaną długość wektorów tak, aby można było wykonać pewne operacje dla każdego z elementów tego wektora.
Jeśli chcemy np. zainicjalizować wszystkie współrzędne wartością $0$, piszemy funkcję następującej treści:

```c++
void init(double *x, double *y, int N) {
  for (int i = 0; i < N; i++) {
    x[i] = 0.0;
    y[i] = 0.0;
  }
}
```

Wykorzystaliśmy tutaj pętlę `for`, która pobiera 3 argumenty:

- wartość startową,
- warunek działania (pętle działa, dopóki warunek $i<N$ jest spełniony),
- operację na argumencie (tutaj zwiększamy $i$ o 1, co będzie najpowszechniejszą praktyką^[Teoretycznie możemy w tym miejscu wykonać dowolną operację, jednak dla czytelności kodu zazwyczaj zwiększamy licznik pętli]).

Taką funkcję wywołujemy w programie głównym, podając nazwy wektorów, na których ma ona działać oraz długość tych wektorów:
```c++
  init(x, y, 10);
```

Zauważmy, że funkcja `init` pobiera 2 wskaźniki do wektorów (`x` oraz `y`) oraz jedną wartość -- 10.
Dzięki temu, funkcja operuje bezpośrednio na wektorach, na których ma operować i niczego nie musi zwracać^[Zasady działania na wskaźnikach opisano w Instrukcji 5.]. 

## Uwaga
Ponieważ `x` oraz `y` są wskaźnikami do pierwszych (dokładnie rzecz ujmując - zerowych) elementów tablic, można użyć mechanizmu wyłuskania wartości ze wskaźników i iterować się po wskaźnikach. Poniższy fragment kodu pokazuje dwa równoważne sposoby dostępu do wartości z tablicy:

```c++
double a[3];
// po wartościach:
a[0] = 1.2;         a[1] = 3.13;         a[2] = 0.22;
//albo na wskaźnikach:
*(a)   = 1.2;           *(a+1) = 3.13;        *(a+2) = 0.22;
```


## Ćwiczenia
Przed wykonaniem ćwiczeń upewnij się, że załączono bibliotekę \verb|winbgi2.h|, gdyż będziemy korzystać z grafiki.
- Zadeklaruj wymienione wyżej wektory o długości 10.
- Zadeklaruj okno graficzne o wymiarach $Lx \times Ly$.
- Napisz funkcję \verb|init|, która wylosuje współrzędne położcsaeń początkowych tak, aby powstałe kółka mieściły się w oknie graficznym. Użyj funkcji \verb|rand()| znanej z poprzednich zajęć.
- Napisz funkcję `display`, która wyświetli położenie kółek (funkcja powina mieć tę samą strukturę, co funkcja \verb|init|).


# Ruch

Oczywiście piłeczki mają się poruszać, zatem konieczne będzie określenie wartości prędkości początkowych oraz zaprogramowanie ruchu piłeczek.


## Ćwiczenia

- Napisz funkcję, która wylosuje początkowe prędkości piłek. Wylosuj je tak, aby wartość prędkości wynosiła 1 
   (najłatwiej będzie wylosować dowolną liczbę i jej sinus i cosinus przypisać jako składowe prędkości piłki)
- Napisz funkcję \verb|run|, która będzie wykonwać przesunięcie każdej z piłek. Przemieszczenie będzie po prostu polegać na zwiększeniu każdej współrzędnej o składową prędkość^[piłki poruszają się ze stałą prędkością, toteż $x(t+\Delta t) = x(t) + v\Delta t $, a dla uproszczenia symulacji czas jest jednostkowy zatem $x(t+1) = x(t) + v$]:

```c++
     for ( i=0; i < N; ++i){
          x[i] += cx[i];
          y[i] += cy[i];
     }
```

- W głównym programie napisz pętlę \verb|while|, która wykona 50 kroków iteracji programu. Niech przy każdym kroku wyświetla położenie każdej piłki. W ciele pętli użyj funkcji \verb|animate(100)| - spowolni ona wykonywanie kolejnych kroków pętli. Jej użycie wyglądało następująco.

```c++
while(animate(100)) {
   clear(); // wyczysci okno graficzne dla nowej klatki
   // Dalsza czesc ciala petli
}
```


# Kolizje ze ścianami
Chcielibyśmy, aby piłeczki miały wbudowany jakiś mechanizm kolizji ze ścianami. 
Zderzenia będą doskonale sprężyste, kąt padania na przeszkodę będzie zatem równy kątowi odbicia od niej. Kąty mierzone względem normalnej do ściany.

## Ćwiczenia
- Do funkcji \verb|run| dopisz warunek, który sprawdza, czy piłka zderzyła się ze ścianą. W przypadku kolizji należy zastosować prawo odbicia, które będzie miało prostą formę:
Jeśli uderzamy w ścianę poziomą, wystarczy zmienić składową prędkości $cy$ na przeciwną. Analogicznie przy kolizji ze ścianą pionową, zmieniamy składową $cx$ na przeciwną.
Sprawdź, jak działa program np. dla 5000 kroków.
- Napisz funkcję `showEnergy`, która będzie wyświetlała na ekranie wartość całkowitej energii kinetycznej układu.



# Kolizje z piłkami

Dopisz funkcję `searchAndCollide`, która sprawdza, czy piłki zderzają się ze sobą nawzajem.
Trzeba będzie przeiterować się po wszystkich współrzędnych sąsiadów i sprawdzić, czy odległość piłek jest dostatecznie mała.
Weźmy dwie kulki 1 i 2 o prędkościach przed zderzeniem odpowiednio $v_{1}$ i $v_{2}$ oraz położeniach $p_{1}$ i $p_{2}$.
Przyjmijmy, że kulki mają te same masy. Z zasady zachowania pędu wynika, że prędkości po zderzeniu będą wynosić:
$$
\hat v_{1}= v_{1}+\Delta v
$$
$$
\hat v_{2}= v_{2}-\Delta v
$$
gdzie $\Delta v$ to pęd którym wymieniły się kulki. Jedyny kierunek w którym następuje wymiana pędem (zakładamy tu brak tarcia) to kierunek prostopadły do płaszczyzny zderzenia:
$$\Delta v=C(p_{1}-p_{2})$$
Teraz wystarczy jedynie spełnić zasadę zachowania energii. Znów przyjmując równe masy otrzymujemy:
$$\newcommand{\abs}[1]{\left|#1\right|}\abs{v_1}^2+\abs{v_2}^2 = \abs{\hat v_1}^2 + \abs{\hat v_2}^2$$
$$0 = 2\abs{\Delta v}^2 + 2\Delta v\cdot (v_1-v_2)$$
$$0 = C^2\abs{p_{1}-p_{2}}^2 + C(p_{1}-p_{2})\cdot (v_1-v_2)$$
$$C = - \frac{(p_{1}-p_{2})\cdot (v_1-v_2)}{\abs{p_{1}-p_{2}}^2}$$
Warto zauważyć, że znak iloczynu skalarnego $(p_{1}-p_{2})\cdot (v_1-v_2)$ mówi nam czy kulki lecą do siebie czy od siebie. Ostatecznie można powiedzieć że zderzenie następuje tylko gdy $C>0$.

```{R echo=FALSE}
plot(NA,xlim=c(-2,4),ylim=c(-1,2),asp=1,axes = FALSE,xlab="",ylab="")
a = seq(0,2*pi,len=100)
p = 2*c(cos(0.3),sin(0.3))
v1 = c(-0.5,1.2)
v2 = c(0.5,1.6)
lines(cos(a),sin(a))
lines(cos(a)+p[1],sin(a)+p[2])
arrows2 = function(...) arrows(...,angle=15)
arrows2(0,0,p[1],p[2],lty=2)
text(0,0,labels = expression(p[2]),lwd=2,adj=c(-.2,1))
text(p[1],p[2],labels = expression(p[1]),lwd=2,adj=c(-.2,1))
text(p[1]/3,p[2]/3,labels = expression(p[1]-p[2]),lwd=2,adj=c(-.2,1))
text(p[1]/3,p[2]/3,labels = expression(p[1]-p[2]),lwd=2,adj=c(-.2,1))
arrows2(0,0,v2[1],v2[2],lwd=2)
text(v2[1]/2,v2[2]/2,labels = expression(v[2]),lwd=2,adj=c(-.2,1))
arrows2(p[1],p[2],p[1]+v1[1],p[2]+v1[2],lwd=2)
text(p[1]+v1[1]/2,p[2]+v1[2]/2,labels = expression(v[1]),lwd=2,adj=c(1.2,1))
C = -sum((v1-v2)*p)/sum(p*p)
arrows2(v2[1],v2[2],v2[1]-C*p[1],v2[2]-C*p[2])
text(v2[1]-C*p[1]/2,v2[2]-C*p[2]/2,labels = expression(Delta*v),lwd=2,adj=c(.5,-0.2))
arrows2(p[1]+v1[1],p[2]+v1[2],p[1]+v1[1]+C*p[1],p[2]+v1[2]+C*p[2])
text(p[1]+v1[1]+C*p[1]/2,p[2]+v1[2]+C*p[2]/2,labels = expression(Delta*v),lwd=2,adj=c(.5,-0.2))
v1=v1+C*p
v2=v2-C*p
arrows2(0,0,v2[1],v2[2])
arrows2(p[1],p[2],p[1]+v1[1],p[2]+v1[2])
```
